福建金門地方法院民事判決　　　　　　　　93年度訴字第39號
原　　　告　戊○○
訴訟代理人　乙○○
被　　　告　金門縣政府
法定代理人　丙○○
訴訟代理人　黃春能
　　　　　　丁○○
上列當事人間請求確認土地登記請求權存在事件，於中華民國94
年4 月11日言詞辯論終結，本院判決如下：
    主      文
原告之訴駁回。
訴訟費用由原告負擔。
    事實及理由
壹、原告起訴主張：坐落金門縣金沙鎮○○○段一一七三號土地
    （下稱系爭土地）原為未登記之土地，嗣於民國72年間因土
    地重劃登記為金門縣所有。原告於86年間依當時有效之金門
    馬祖東沙南沙地區安全及輔導條例（下稱安輔條例）第14條
    之1 第1 項規定，主張其自50年1 月2 日起至70年12月30日
    止，逾20年間占有系爭土地耕作，以時效取得為由，向金門
    縣地政局申請登記為所有人。嗣經該局公告，被告竟於公告
    期間提出異議，經金門縣政府不動產糾紛調處委員會調處結
    果，不准原告所請等情，爰依安輔條例第14條之1 第1 項及
    土地法第59條等規定提起本件訴訟，請求判決被告應將系爭
    土地之所有權移轉登記予原告。並提出調處結果通知書、金
    門縣政府函及土地登記謄本等件為證，另聲請訊問證人王金
    石及勘測現場。
貳、被告則以：被告當時聲請之標的為同段一一七三之一地號土
    地，乃自系爭土地假分割而來，為金門縣於56年間因土地重
    劃，登記取得所有權。原告確於前開時間主張時效取得，向
    金門縣地政局申請登記為所有人，由該局公告，經被告於公
    告期間提出異議，經調處結果，不准原告所請。另原告於調
    處時陳述51年間就沒有在耕作，時效已中斷等語，資為抗辯
    。並提出土地重劃公告、地籍圖、對照清冊等件為證，另聲
    請訊問證人柳吉豐。
參、得心證之理由：
  一、原告主張：坐落系爭土地原為未登記之土地，現因土地重
      劃登記為金門縣所有。原告於86年間依當時有效之安輔條
      例第14條之1 第1 項規定，主張其自50年1 月2 日起至70
      年12月30日止，逾20年間占有系爭土地耕作，以時效取得
      為由，向金門縣地政局申請登記為所有人。嗣經該局公告
      ，被告於公告期間提出異議，經金門縣政府不動產糾紛調
      處委員會調處結果，不准原告所請，原告依法起訴等情，
      為被告所不爭執，並有土地登記謄本、登記申請書、金門
      縣地政局函、公告、不動產調處紀錄表、調處結果通知書
      等件為證，應堪信為真實。
  二、至原告主張系爭土地係於72年間土地重劃，其具備安輔條
      例及時效取得之要件等情，則為被告所否認，並以前開情
      詞置辯，是則本件之爭執要點即為：（一）系爭土地究係
      於何時辦理土地重劃？（二）原告是否以所有之意思，於
      其主張之期間，和平繼續占有系爭土地？本院自應就此加
      以審酌。
  三、法院之判斷：
  （一）本件應適用安輔條例第14條之1 第1 項之規定。
    １、按安輔條例第14條之1 第1 項規定：本條例適用地區之
        土地，於實施戰地政務期間，非因有償徵收登記為公有
        者，原土地所有人或合於民法規定時效完成取得請求登
        記所有權之人或其繼承人，得於本條例修正施行之日起
        三年內，檢具有關權利證明文件，向土地所在地管轄地
        政機關申請歸還或取得所有權；其經審查無誤後，公告
        六個月，期滿無人提出異議者，由該管地政機關逕為辦
        理土地所有權移轉登記，如有異議，依照土地法第59條
        規定處理。同條第2 項規定：本條例適用地區之未登記
        土地，因軍事原因喪失占有者，原土地所有權人或合於
        民法規定時效完成取得請求登記所有權之人或其繼承人
        ，得檢具權利證明文件或經土地四鄰證明，申請為土地
        所有權之登記。從而本條規範的客體分為二大類：已登
        記為公有之土地，及未登記的土地，並分別適用該條第
        1 項及第2 項之規定。
    ２、系爭土地前為北九十劃字一一七三號土地，地目編為軍
        ，嗣於72年農地重劃變更大字為北九劃段一一七三號土
        地，再於73年3 月16日因農地重劃逕為登記而由金門縣
        取得土地所有權，原告並未因重劃而取得土地；且金門
        縣農地重劃區範圍內之「軍事用地保留區」地形均保留
        原狀，土地亦未交換分合重新分配，僅為配合地籍管理
        重編地號，該「保留區」內因重劃前地籍複測將原登記
        私有而被軍事使用部分予以割除減積，且減少之面積未
        予分配重劃後土地，並逕登記為「公有」，該項「公有
        」之登記，雖係依重劃時地區訂定之「金門縣農地重劃
        土地分合交換分配作業規則」規定而為之登記，卻屬上
        開條例所定「非因有償徵收登記為公有者」，應有上開
        條例第14條之1 第1 項規定之適用；又該「保留區」之
        未登記土地，既係因軍事原因喪失占有者，亦不宜因已
        實施重劃而予排除等情，有土地登記簿謄本（本院卷第
        46、47頁）及金門縣政府84年9 月4 日84府民字第
        21960 號函覆會商結論（本院卷第55、56頁）等件在卷
        可稽，並經證人即金門縣地政局人員柳吉豐於本院審理
        時到庭證述明確，是系爭土地性質上屬非因有償徵收登
        記為公有之土地，自應適用該條第1 項之規定。
  （二）本件原告不符合時效取得之要件。
    １、系爭土地前於56年間經農地重劃，編為北九十劃字一一
        七三號土地，地目編為軍，嗣於72年農地重劃變更大字
        為北九劃段一一七三號土地，再於73年3 月16日因農地
        重劃逕為登記而由金門縣取得土地所有權等情，有土地
        登記簿謄本及金門縣政府55年12月31日55府孝字第
        13548 號、56年7 月21日56府動字第6996號公告（本院
        卷第72、73頁）在卷可稽，並經證人柳吉豐到庭證述屬
        實，是系爭土地確於56年間經農地重劃，編為軍用等情
        ，洵堪認定。原告辯稱系爭土地係於72年間辦理土地重
        劃云云，核與事實不符，尚難採信。
    ２、又系爭土地為農地，有整土過痕跡，但現無耕種，亦無
        墓碑等情，業據本院勘測現場屬實，並有現場照片7 幀
        在卷可稽，核與原告於93年8 月10日調處時自承：系爭
        土地原本都有在耕作，大約51年間先夫過世後被軍方占
        用訓練，就沒有耕作了，但上面有一座祖墳，因重劃時
        規定要遷移，所以伊才請人遷葬並將墓碑拿回家放在門
        口等語（本院卷第15頁）相符，是原告縱主張其自50年
        1 月2 日起至70年12月30日止，逾20年間占有系爭土地
        耕作，亦已於51年間即不再占有耕作，其時效已中斷等
        情，亦堪認定。
    ３、原告於本院審理時雖辯稱伊在調處時沒有講過那些話云
        云，惟查：該次調處係因土地權利關係人因異議而生土
        地權利爭執，而由金門縣地政局依法予以調處，且兩造
        分別於當事人意見欄之紀錄下方簽名確認，最後並經當
        場朗讀後，由當事人及調處委員會委員簽名或蓋章，足
        認原告前開所辯，應係事後避就之詞，不足採信。另甲
        ○○與張天註出具之四鄰證明及證人王金石證稱系爭土
        地原告之夫過世後由被告占有耕作，有給別人種云云，
        均與事實不符，不足為有利原告之認定。
肆、綜上所述，原告主張其逾20年間和平繼續占有系爭土地耕作
    ，然其時效已因不再占有耕作而中斷，是其依安輔條例第14
    條之1 第1 項規定，請求被告將系爭土地之所有權移轉登記
    予原告，即屬無據，應予駁回。
伍、本件事證已臻明確，兩造其餘攻擊防禦方法及舉證，經審酌
    結果，核於判決結果無影響，爰不逐一論述，附此敘明。
陸、據上論結，本件原告之訴為無理由，依民事訴訟法第78條，
    判決如主文。
中    華    民    國    94    年    4     月    25    日
                      民事庭  法  官  林鈺琅
上為為正本係照原本作成。
如對本判決上訴須於判決送達後廿日內向本院提出上訴狀。
中　　華　　民　　國    94    年    4     月    25    日
                              書記官  周怡青
